【裁判字號】    94,上,243
【裁判日期】    950802
【裁判案由】    損害賠償
【裁判全文】
臺灣高等法院臺中分院民事判決           94年度上字第243號
上  訴  人  怡利電子工業股份有限公司
前列二人共同
法定代理人  丁○○
訴訟代理人  陳政麟律師
            甲○○
被  上訴人  乙○○
訴訟代理人  廖芳萱律師
訴訟代理人  丙○○
上列當事人間請求損害賠償事件，上訴人對於中華民國94年5月
30日臺灣彰化地方法院93年度訴字第841號第一審判決提起上訴
，經本院於95年7月19日言詞辯論終結，判決如下：
    主  文
上訴駁回。
第二審訴訟費用由上訴人負擔。
    事實及理由
一、上訴人起訴主張：被上訴人自民國（下同）91年7月1日起至
    92年9月30日止，擔任上訴人公司研發處副總經理，負責依
    照上訴人指揮監督、協助經營層負責綜理研究發展各項事宜
    ，並提出具體工作內容計劃書。其明知上訴人生產之EH-906
    汽車導航系統產品並無使用「美國微軟車用視窗作業系統」
    （即Microsoft Windows Automotive,Version4.2，以下簡
    稱系爭Version4.2）之相關研發計劃，竟未經上訴人同意，
    擅自於92年8月13日代表上訴人與美國微軟授權公司簽訂授
    權協議，約定上訴人應於協議成立後之第1個月起至第35個
    月內，按月支付美金10,000元之授權金予美商微軟授權公司
    。嗣因美商微軟授權公司追討授權金，上訴人始知上情，為
    減少損失，即於93年5月3日與美商微軟授權公司重新修訂系
    爭授權協定，約定於93年5月31日終止授權，並由上訴人給
    付美金20,000元予美商微軟授權公司作為賠償。又被上訴人
    在上訴人公司任職期間，多次佯稱為上訴人利益前往美國出
    差，支領出差費新台幣（下同）977,333元，致上訴人另受
    有出差費之損害。爰基於侵權行為、委任契約之法律關係，
    請求被告賠償前開美金20,000元、出差費977,333元及利息
    。並陳明願供擔保，聲請宣告假執行。
二、經原審為上訴人敗訴之判決，上訴人不服，提起本件上訴，
    聲明：（一）原判決廢棄。（二）被上訴人應給付上訴人美
    金20,000元及自起訴狀繕本送達翌日起至清償日止，按年息
    百分之五計算之利息。（三）被上訴人應再給付上訴人977,
    333元及自94年2月l8日所提準備書狀繕本送達翌日起至清償
    日止，按年息百分之五計算之利息。（四）願供擔保請宣告
    假執行。併稱：（一）被上訴人明知上訴人生產之汽車衛星
    導航產品EL-906，其軟體係使用CE.net版，並無使用Versio
    n4.2版作業系統予以量產之計劃，且上訴人之法定代理人於
    92年8月6日甫透過美國微軟公司經銷商聯強國際股份有限公
    司就嵌入式系統簽訂授權合約，使上訴人EL-906之出貨大抵
    準備完成，殊不可能再於相隔一星期後之同年月13日尚要再
    取得4.2版軟體之必要。（二）另依公司規定，被上訴人須
    經上訴人授權始可簽訂系爭協議，此亦為被上訴人所明知，
    上訴人法務人員邱志成、產品企劃專員康乃仁亦無決策之權
    ，僅依被上訴人之指示審閱系爭契約之內容。至被上訴人所
    提出之多數電子郵件雖均有副本告知上訴人公司董事長、總
    經理，因非正式以收件者方式寄達，僅係評估案過程之知會
    而已，並無請求裁示、決策之意思。（三）被上訴人明知上
    訴人無使用4.2版之計劃，亦未經授權及確認，已逾權限而
    自行代理上訴人與美商微軟公司簽約，致造成上訴人美金
    20,000元之損失，自有侵權行為及民法第544條之適用。（
    四）被上訴人在二審始就上訴人與美國微軟公司所生損害主
    張上訴人有過失相抵情事，依民事訴訟法第447條規定，不
    得提起。況上訴人於92年ll月間即與微軟公司協商，但契約
    終止非單方行為，與微軟公司協調自需時間。（五）關於上
    訴人請求出差費977,333元部分，雖有部分已罹於侵權行為
    請求權之二年時效，但被上訴人所為時效之抗辯，在二審始
    提出，依民事訴訟法第447條規定本不得提出。（六）被上
    訴人既明知上訴人公司無量產須使用系爭Version4.2作業系
    統之產品，竟佯稱業務所需至美國出差，並簽訂對上訴人毫
    無用處之系爭授權協議，但依兩造所定勞動契約書第五點之
    約定，被上訴人之出差須為上訴人公司業務所需，然被上訴
    人實際上係為其日後將任職之鴻方公司打擊其競爭對手即上
    訴人而赴美出差簽訂系爭授權協議，自屬故意不法侵害上訴
    人權利之行為。
三、被上訴人則以：（一）被上訴人在上訴人公司擔任研發處副
    總經理期間，固曾代表上訴人與美國微軟公司簽訂契約，雖
    上訴人無權決定是否可為上訴人與訴外人簽約，但本件與美
    國微軟公司簽訂使用Version4.2作業系統之契約，是得到上
    訴人之授權的。此由被上訴人於92年5月20日即以電子郵件
    之方式，介紹並建議使用系爭Version4.2作業系統予上訴人
    公司各部門主管、總經理及董事長知悉；被上訴人並將系爭
    授權契約提交上訴人公司法務部門審閱，另就授權數量、價
    格與產品企畫部門研討，並據此決定具體授權條件；且締約
    期間長達3個月，締約前曾以電子郵件向上訴人提出關於系
    爭授權協議之具體計畫，並將由被上訴人代表上訴人公司締
    約之訊息以電子郵件告知上訴人公司總經理及董事長知悉，
    渠等均未為任何反對之意思等情可證。再者，被上訴人於92
    年9月底離職時，上訴人亦未表示被上訴人於任職期間有違
    約情事。又上訴人雖稱其係在92年ll月間始知悉系爭協議，
    然上訴人並未立即向被上訴人及美商微軟公司查證，或否認
    被上訴人之代理行為，竟遲至93年5月31日始與美商微軟公
    司終止系爭授權協議，於93年9月底始要求被上訴人出面協
    商，實與常情有悖，且有過失，顯見上訴人確實認可系爭授
    權協議。（二）比較上訴人法定代理人與美商微軟公司經銷
    商聯強公司簽訂使用CE.net版軟體契約，及被上訴人代理上
    訴人與美商微軟公司簽訂之Version4.2作業系統之契約，後
    者單價僅為10元，較諸前者單價15元便宜，且後者之協議所
    訂數量亦須上訴人認可，並無不利於上訴人。（三）被上訴
    人出差均係為上訴人公司業務所需，並有出差報告書敘明出
    差時間、任務並回報結果，且經上訴人公司確認無誤核決，
    均與日後任職訴外人鴻方公司無關。（四）關於上訴人於94
    年2月18日始主張請求出差費之損失977,333元部分，被上訴
    人不同意其追加，且上訴人請求被上訴人於91年ll月10日至
    91年ll月22日、92年l月5日至92年l月25日出差費部分，亦
    罹於時效等語，資為抗辯。並聲明：（一）駁回上訴。
    （二）如受不利判決，願供擔保，請准免為假執行。
四、本件上訴人主張：被上訴人自91年7月l日起至92年9月30日
    止，在上訴人公司擔任研發處副總經理，負責依照上訴人指
    揮監督、協助經營層負責綜理研究發展各項事宜，並提出具
    體工作內容計劃書。兩造間有委任關係。而被上訴人於92年
    8月13日代表上訴人與美商微軟授權公司簽訂系爭使用Versi
    on4.2作業系統之授權協議，約定上訴人應於協議成立後之
    第l個月起至第35個月內，按月支付美金10,000元之授權金
    予美商微軟授權公司。惟被上訴人於92年9月去職後，上訴
    人於93年5月3日與美商微軟授權公司重新修訂系爭授權協定
    ，約定於93年5月31日終止授權，並由上訴人給付美金20,
    000元予美商微軟授權公司作為賠償等情。已據其提出勞動
    契約書、離職申請書、授權協定、譯文、修正授權協定、譯
    文等為證，復為被上訴人所自認（見本院卷第103頁、第136
    頁），自堪信屬實在。至上訴人另謂：被上訴人代理上訴人
    與美商微軟公司於92年8月13日所簽訂之使用Version4.2作
    業系統之授權協議，並未經上訴人授權或同意，且有損於上
    訴人之利益，未盡善良管理人之注意義務並應負侵權行為責
    任等情。則為被上訴人所否認，並以前揭情詞置辯。經查：
    （一）被上訴人之職權內容固不得自行決定代理上訴人對外
          簽約，此為兩造所不爭（見本院卷第103至104頁），
          惟被上訴人代理上訴人與美商微軟公司簽訂系爭授權
          協識前，曾於92年6月6日、18日，先後將系爭授權協
          議以電子郵件傳送予上訴人公司法務人員邱志成、上
          訴人公司產品企劃專員康乃仁審閱系爭授權協議條文
          內容；嗣於92年7月9日再由康乃仁就授權金額、每月
          授權使用數量、產品資訊、上訴人公司相關資訊等系
          爭授權協議之具體事項，以電子郵件方式，回覆予美
          商微軟授權公司人員Ray，並以副本傳送予上訴人公
          司董事長丁○○、總經理陳錫勳、被上訴人、研發處
          協理呂明信、產品企劃經理鄭兆佑等人，該封電子郵
          件載明，系爭授權協議之每月授權使用數量為l,000
          個、授權價格每個美金10元，並由被上訴人代表上訴
          人公司簽約；又被上訴人與美國微軟授權公司人員
          Ray洽談系爭授權協議過程中，分別於93年6月5日、
          18日、7月l日、10日、8月13日，多次以電子郵件方
          式，傅送簽訂系爭授權協議訊息，亦均以副本傳送予
          丁○○、陳錫勳、康乃仁、呂明信、鄭兆佑等人；此
          有兩造不爭執為真正之電子郵件資料與譯文在卷可稽
          。故本件被上訴人與美商微軟授權公司接洽系爭授權
          協議期間長達2個月以上，系爭授權協議內容，亦經
          上訴人公司產品企劃部門、法務室人員審閱，而被上
          訴人將代表上訴人與美商微軟授權公司簽訂系爭授權
          協議之訊息，於系爭授權協議簽訂前，並經康乃仁、
          被上訴人以電子郵件之方式，告知上訴人公司董事長
          、總經理，再由上開電子郵件之內容以觀，渠等均知
          悉被上訴人將代表上訴人與美商微軟授權公司簽訂系
          爭授權協議，且未為反對。上訴人處理方式如前所述
          ，顯已慮及契約之法律上效果、授權產品之價值、實
          用效果等，復於上訴人公司內部公開性諮詢專業意見
          、交付系爭協議予上訴人公司法務人員邱志成審核
          等，自難認被上訴人之協商、訂約過程有何違背善良
          管理人之注意義務。
    （二）另近年來電子產品之發展快速，被上訴人所任職務為
          研發處副總經理，負責綜理研究發展各項事宜，其明
          知上訴人當時生產之汽車衛星導航產品EL-906，其軟
          體係使用CE.net版，但依其權責，仍得研究、尋求其
          他更合於發展趨勢、或為時代所接受之較新軟體，尚
          不得徒以上訴人公司尚無使用Version4.2版作業系統
          予以量產之計劃，而被上訴人尚尋求該作業系統之授
          權，即謂其欠缺善良管理人之注意義務。又上訴人提
          出之專案成果報告表、新產品設計申請單等固以CE.
          net版軟體為內容，但其時間均為91年7、8月間，距
          本件契約簽約時，已近一年，依現在電子產品發展之
          快速，亦不足以因而謂被上訴人尋求其他軟體產品之
          行為有過失可言。至上訴人曾主張被上訴人在未確定
          上訴人公司將使用Version4.2版作業系統前，遽與美
          商微軟公司簽約，有違善良管理人之注意義務，然上
          訴人因未能證明，該Version4.2版作業系統不能使用
          於其生產之汽車衛星導航產品EL-906之中央處理器上
          ，事後已捨棄該主張（見本院卷第135頁反面）。上
          訴人辯稱：Version4.2版作業系統可使用於上訴人公
          司出產之EL-906、EL-9O9及研發中代號T-BOX之產品
          ，並提出上訴人所不爭執之微軟公司網站資料為證（
          見本院卷第80頁、第42至44頁）。是其所辯尚屬可採
          。又上訴人之法定代理人固於92年8月6日甫透過美國
          微軟公司經銷商聯強國際股份有限公司就CE.net版取
          得授權，上訴人並未能舉證證明此為被上訴人所知悉
          ，尚難認被上訴人復簽訂系爭契約，有何過失。況被
          上訴人尋求締約期間長達二個月以上，協商之過程為
          上訴人所知悉，被上訴人於上訴人可知悉之電子郵件
          中復一再稱，伊將於系爭授權協議書上簽名（見本院
          卷第176頁），苟上訴人不同意，何以未明確告知被
          上訴人？且被上訴人本有負責開發新產品之職責，本
          件自足認上訴人已默示同意授權被上訴人代理簽約。
    （三）再者，上訴人於92年ll月間，即已收受美商微軟授權
          公司寄回之系爭授權協議書原本，其後，復陸續收受
          美商微軟授權公司要求繳納授權金之通知函等情，此
          為上訴人所自承。倘若上訴人並未同意被上訴人代表
          上訴人與美商微軟授權公司簽訂系爭授權契約，且完
          全不知其情，則上訴人於收受系爭授權協議書原本與
          通知函後，理應立即向被上訴人或美商微軟授權公司
          查證，或否認被上訴人經授權簽訂協議書，方符常情
          。惟上訴人並未舉証証明曾否認系爭契約對其之效力
          ，自與常理有違。
    （四）又侵權行為之損害賠償及民法第544條規定之受任人
          損害賠償責任，以行為人或受任人之行為有故意、過
          失為必要，此觀民法第184條第l項前段及第544條之
          規定自明。而所謂過失，乃應注意能注意而不注意即
          欠缺注意義務之謂。構成侵權行為及有償受任人之過
          失，係指抽象輕過失即欠缺善良管理人之注意義務而
          言。行為人已否盡善良管理人之注意義務，應依事件
          之特性，分別加以考量，因行為人之職業、危害之嚴
          重性、被害法益之輕重、防範避免危害之代價，而有
          所不同。本件被上訴人為研發人員，其自須就新產品
          、新科技加以研究，倘其於行為時，業經考慮商場上
          情況、權衡其將來發展可能、利益、使用，就契約法
          律效果加以諮詢，應認其已盡善良管理人之注意義務
          而無過失，縱事後因商場情況變更，或另有不同考量
          之情況，亦不能令其負未盡善良管理人之過失責任。
          本件被上訴人與美商微軟公司所訂系爭使用Version4
          .2 版契約，與上訴人法定代理人於92年8月6日所訂
          使用CE.net版軟體契約，固有不同，惟其不同，並非
          前者全無優點，僅係考量之觀點不同，前者有單價較
          低、如出貨量大時，成本較低之優勢；後者有出貨量
          低時，不須支付全額授權金及有台灣區代理商為處理
          窗口之優勢，但就何種產品較為消費者接受、可維持
          較長時期之市場規模、長期降低生產成本等，則均未
          考量，揆諸上開說明，尚難認本件被上訴人代理所訂
          契約，即有未盡善良管理人之注意義務可言。
    （五）綜上所述，上訴人主張被上訴人未經其同意、授權，
          擅自代表上訴人與美商微軟公司簽訂系爭授權協議，
          負其損失美金20,000元，基於侵權行為或委任契約請
          求被上訴人賠償等語，即屬無據。
五、關於上訴人請求被上訴人依侵權行為法律關係，訴請被上訴
    人賠償新台幣977,333元部分。其主張被上訴人於91年ll月
    10日至91年ll月22日、92年l月5日至92年l月25日、92年4
    月13日至92年5月2日、92年6月24日至92年7月25日四次向上
    訴人申報至美國出差，而向上訴人支領出差費共計977, 333
    元等情。固據其提出收據、出差報告單、出差費明細等為證
    ，復為被上訴人所自認，自應認屬真正。
    （一）被上訴人雖辯稱，上訴人之追加之訴不合法。按訴狀
          送達後，原告不得將原訴變更或追加他訴，但請求之
          基礎事實同一，或不甚礙被告之防禦及訴訟之終結者
          ，不在此限。民事訴訟法第255條第l項第2、7款分別
          定有明文。本件上訴人原以侵權行為、民法第544條
          規定訴請被上訴人就其與美商微軟公司所簽契約行為
          賠償美金20,000元，嗣於原審審理中（94年2月l8日
          ）追加請求賠償因與美商微軟公司簽約過程中支出之
          差旅費用977,333元，是其所稱損害原因均出於被上
          訴人與美商微軟公司簽約之過程與結果，有無過失，
          本可適用其原就美金20,000元請求時之主張，是其請
          求之基礎事實同一，亦無礙訴訟之終結，自應准其追
          加，合先敘明。
    （二）至被上訴人另辯稱：上訴人請求被上訴人賠償出差費
          之支出，其中被上訴人於91年11月10日至91年ll月22
          日、92年l月5日至92年l月25日出差費部分，亦罹於
          時效等語。已為上訴人所自認（見本院卷第135頁反
          面），雖其再辯稱，被上訴人所為時效抗辯，係於二
          審提出之新攻擊防禦方法等語。然本件被上訴人於二
          審為時效抗辯，固係提出新攻擊防禦方法，惟其於一
          審已為不同意訴之追加之抗辯，且審判係為追求公平
          正義之實現，本件上訴人就被上訴人於91年ll月10日
          至91年ll月22日、92年l月5日至92年l月25日出差費
          部分請求權是否罹於時效，甚為清楚，自應許其提出
          。又因侵權行為所生之損害賠償請求權，自請求權人
          知有損害及賠償義務人時起，二年間不行使而消滅。
          民法第197條定有明文。本件上述出差費部分支出，
          上訴人自承分別係91年ll月28日及92年2月10日（見
          本院卷第105頁），距上訴人94年2月18日追加時均已
          達2年以上，是被上訴人就此部分所為時效之抗辯，
          自屬有理。
    （三）再者，上訴人主張被上訴人既明知上訴人公司無量產
          須使用系爭Version4.2作業系統之產品，竟佯稱業務
          所需至美國出差，並簽訂對上訴人毫無用處之系爭授
          權協議，但依兩造所定勞動契約書第五點之約定，被
          上訴人之出差須為上訴人公司業務所需，然被上訴人
          實際上係為其日後將任職之鴻方公司打擊其競爭對手
          即上訴人而赴美出差簽訂系爭授權協議，自屬故意不
          法侵害上訴人權利之行為等語。惟為被上訴人所否認
          ，則依舉證責任分配之法則，自應由上訴人就其被上
          訴人不法行為或背於善良風俗等負證明之責，即應就
          被上訴人出差內容確係為訴外人鴻方公司打擊上訴人
          之目的而為負證明之責。惟被上訴人自92年12月15日
          始任職鴻方公司，復無其他證據足認被上訴人出差之
          目的係為鴻方公司，從而上訴人依侵權行為之法律關
          係訴請被上訴人賠償977,333元之出差費，亦屬無據
          。
六、綜上所述，本件上訴人主張依侵權行為及委任關係，訴請被
    上訴人賠償美金20,000元、新台幣977,333元及利息，為不
    足採，自不應准許。其假執行之聲請亦失所附麗，應併予駁
    回。原審為上訴人敗訴之判決，及駁回其假執行之聲請，並
    無不合。上訴意旨指摘原判決不當，求予廢棄改判，為無理
    由，應予駁回。又本件事證已臻明確，兩造其餘攻擊防禦方
    法，諸如過失相抵等，均與判決之結果不生影響，自無庸一
    一論究，併此敘明。
七、據上論結，本件上訴為無理由，依民事訴訟法第449條第l項
    、第78條，判決如主文。
中    華    民    國    95    年    8     月    2     日
                      民事第七庭審判長法  官  袁再興
                                      法  官  盧江陽
                                      法  官  吳惠郁
以上正本係照原本作成。
如對本判決上訴，須於收受判決送達後二十日內向本院提出上訴
書狀，其未表明上訴理由者，應於提出上訴後二十日內向本院提
出上訴理由書 (須按他造人數附具繕本)。
上訴時應提出委任律師為訴訟代理人之委任狀。具有民事訴訟法
第四百六十六條之一第一項但書或第二項之情形為訴訟代理人者
，另應附具律師及格證書及釋明委任人與受任人有該條項所定關
係之釋明文書影本。
                                      書記官  江玉萍
中    華    民    國    95    年    8     月    4     日
                                                      Ｈ


司法院資訊處製作；財團法人民間司法改革基金會備份。
